【裁判字號】    89,台非,217
【裁判日期】    890720
【裁判案由】    貪污
【裁判全文】
最高法院刑事判決                                八十九年度台非字第二一七號
    上訴人  最高法院檢察署檢察總長
    被  告  邱清二  男
右上訴人因被告貪污案件，對於台灣高等法院花蓮分院中華民國八十四年九月二十一
日第二審判決（八十四年度上訴字第二一四號，起訴案號：台灣台東地方法院檢察署
八十三年度偵字第一六五二號），認為違法，提起非常上訴，本院判決如左：
    主  文
上訴駁回。
    理  由
非常上訴理由稱：「按判決不適用法則或適用不當者為違背法令，刑事訴訟法第三百
七十八條定有明文。本件原判決以檢察官起訴：邱清二為台東縣長濱鄉公所秘書，係
依據法令從事公務之人員，民國八十二年三月間，利用擔任該鄉公所舉辦員工赴菲律
賓國外休假旅遊活動領隊之機會，向鄉公所申請自強活動預備金新台幣（下同）十萬
元，以做為員工出國旅遊期間發生意外或緊急狀況之用，並於同年月二十日向鄉公所
出納林惠玲領取公款十萬元。詎被告得手後，將該預備金十萬元侵占入己，陸續供支
付同年月二十一日起至二十五日止該次旅遊中其個人私人花費，於活動結束，並未發
生緊急狀況。邱清二於活動結束後，非但未將公款歸還，反而迭經鄉公所催討，皆置
諸不理，直至八十三年三月離職後，始經索討歸墊等事實，不構成貪污罪責。無非以
該款為其以私人名義所借，已非公款為論據。惟查（一）台東縣長濱鄉公所八十二年
度國外旅遊活動，主辦單位係該所人事室，參加對象為該所編制內具有休假資格並經
鄉長遴選之職員，始得參加。活動之目的在倡導該所員工正當休閒活動，調劑身心，
增廣見聞，吸收他國長處，作為改進業務推動工作之參考。其費用之負擔則依台灣省
政府八十年四月三十日八十府人四字第二一九○一號函（台灣省政府公報八十年夏字
第二十八期）所示。視該所財源經財政課及主計室主管簽註意見，於每人一萬元範圍
內補助參加活動，其餘不足款項概由參加活動者自行補足。其補助人數及辦理梯次則
為八十二年度補助三十二人（視該所財源如何而調整人數多寡），受補助者以休假人
員經鄉長核准為主。每地區原則辦理一次，必要時再加辦一次。此有台東縣長濱鄉公
所人事管理員黎佩瑋所擬之簽、該所八十二年度國外休假活動旅遊實施計劃、該所八
十二年度出國旅遊個人意願調查表、該所報請台東縣政府核備之八十一年八月二十七
日東長鄉人字第六八八九號函、該所自強活動實施辦法、該所菲律賓自強活動調查表
、該所出國人員統一借款名冊各一件在卷（以上見偵卷九、二十一至二十九、四十三
、四十六頁）。行政院人事行政局八十年二月二十八日八十局（肆）字第○九一五五
號函已明示省（市）政府及其所屬機關（構）學校是否比照中央機關試辦公務人員國
外休假旅遊活動實施計劃之有關規定，組團辦理公務人員國外休閒旅遊活動，由省（
市）政府自行酌處。惟如決定辦理仍應組團前往，其參加人員以編制內職員本人，具
有休假資格，並經服務機關同意遴報者為限，參加期間一律以休假登記，每次辦理日
數不得超過十日，並得規劃七日左右之定點旅遊，以供參加人員選擇旅遊方式之機會
，其經費補助應在中央機關所訂補助標準（每人補助一萬元）範圍內辦理（見最高法
院八十五年度台上字第二七七六號案卷第十頁背面）。被告邱清二於八十二年八月一
日在台東縣調查站接受調查時，亦供認八十二年三月二十一日至二十五日長濱鄉公所
舉辦之菲律賓自強活動是人事管理員黎佩瑋承辦之公務（偵卷五○頁背面）。證人長
濱鄉公所人事管理員黎佩瑋在台東縣調查站對於該項休假國外旅遊活動係其職務上規
劃執行之工作，亦供述綦詳。顯然該所上開舉辦菲律賓國外休假旅遊活動，係該所人
事室所規劃辦理之公務，自不能以員工負擔部分費用，鄉公所每人補助一萬元，即謂
非該鄉公所所舉辦之公務而純為私人組團。原判決置上開各項證據之調查於不顧，復
未說明上開證據何以不足採之理由。僅因林惠玲、黎佩瑋就上揭計劃、辦法略微出入
之供詞，即認費用係由員工負擔，判決被告無罪。自有應於審判其日調查之證據未予
調查及判決不備理由之違法。（二）證人林惠玲即前台東縣長濱鄉公所出納證稱：該
鄉公所員工借支薪津，僅能在人事費項下借支，不能在行政、事務、業務費項下借支
。當初交給被告之自強活動預備金十萬元，係列在預付款項下，該款係鄉庫公款，被
告繳回該款，應歸墊在業務費項下。該預付款在交付被告之前，並未列在任何科目項
下（見最高法院八十五年度台上字第二七七六號卷二○、二一頁）。又林惠玲在偵查
中證稱：邱清二向鄉公所領十萬元，名目是菲律賓自強活動預備金，領錢時，沒有表
示其中五萬元係私人借。邱清二沒有另外私人借款作為出國旅遊用，他沒有說過可以
從薪水扣十萬元。一審時亦證稱邱清二向我借用預備金時，沒有表明係私人借款（以
上見偵查卷六六頁反面、六七頁，一審卷二一頁反面）。復有長濱鄉公所支出傳票記
載該項借款為自強活動預備金及載明收回期限為八十二年三月二十六日之長濱鄉公所
各課室借款請示單影本可稽（偵卷一八、一九頁）。證人前長濱鄉鄉長江世宗在台東
調查站陳稱：我沒允許邱清二動用自強活動預備金作為其私人在菲律賓旅遊時的支出
，在八十三年三月二十日預借十萬元時，邱清二沒有提到要動用公款作為他個人在菲
律賓自強活動旅遊時的花費，只因邱清二擔任領隊，所以用邱清二名義借款，並由邱
清二保管。在一審時亦證稱：自強活動預備金是員工出國旅遊時急難用，邱清二私人
動用自強活動預備金，性質上是挪用公款（以上見偵卷八二頁、一審卷二○頁反面）
，證人前長濱鄉公所財政課長鄭勤勇（為鄭勤榮之誤）證稱：邱清二預借自強活動預
備金十萬元是我作保證，借款之目的是作為同事在菲律賓自強活動期間，若有意外事
件發生時應急用，該十萬元預備金應於自強活動結束，即八十二年三月二十六日歸還
，但邱清二並沒有歸還。我曾於八十二年三月二十六日告訴邱清二，自強活動沒有使
用到預備金，請他馬上如期歸還，但邱清二並沒有歸還（見偵卷一四頁反面）。被告
亦坦承：預備金中之五萬元，我在菲律賓旅遊時，支應我私人支出。該自強活動是公
務（見偵卷五○頁）。以上諸多不利於被告之證據原審均摒棄不採，亦未說明不採之
理由，亦有證據與理由矛盾，及判決不備理由之違法。因案已確定爰依刑事訴訟法第
四百四十一條、第四百四十三條提起非常上訴，請將原判決撤銷，另為適法之判決。
本案台灣高等法院花蓮分院（下稱花蓮高分院）雖於八十四年九月二十一日即已將八
十四年度上訴字第二一四號邱清二貪污案件判決，檢察官並對該案判決提起上訴。最
高法院將原判決撤銷，發回花蓮高分院分八十五年度上更（一）字第三八號案，於八
十五年八月十四日判決。被告對判決提起上訴，最高法院又撤銷原判決，發回花蓮高
分院分八十六年度上更（二）字第五九號案，於八十六年八月二十七日判決，檢察官
上訴，最高法院再（以八十六年度台上字第七五三四號判決）撤銷原判決發回花蓮高
分院分八十七年度重上更（三）字第一○號案。該案花蓮高分院於八十七年五月二十
六日上午十時辯論終結，同年六月九日宣判。詎花蓮高分院於宣判時並未宣示判決，
卻以檢察官喪失上訴權為原因，程序裁定駁回檢察官對以前八十四年度上訴字第二一
四號判決向最高法院之上訴。然此項裁定既係就訴訟程序所為之裁定，不得對之提起
非常上訴。又花蓮高分院係以八十七年度重上更（三）字第一○號案件案號，裁定駁
回檢察官前對於八十四年度上訴字第二一四號案件判決向最高法院之上訴，故以該裁
定駁回檢察官對之上訴案件之判決為確定判決，提起非常上訴，併此敘明。」
本院按非常上訴係對於存在而確定之判決違背法令所設之救濟方法，此觀刑事訴訟法
第四百四十一條規定甚明；如判決並不存在或尚未確定，要無對之提起非常上訴之餘
地。又刑事訴訟法第三百四十九條規定：「上訴期間為十日，自送達判決後起算。」
，係指判決經合法送達者而言。同法第五十八條復規定：「對於檢察官之送達，應向
承辦檢察官為之；承辦檢察官不在辦公處所時，向首席檢察官（即檢察長）為之。」
，則執行送達之人對檢察官送達判決，如僅將判決書正本送至檢察官之辦公處所，而
未交付於承辦檢察官或檢察長親自收領，其送達並非合法，祇能以承辦檢察官或檢察
長實際收受時為起算上訴期間之標準。另送達證書為執行送達之司法警察所製作，旨
在向命送達之機關陳明其送達之事實及時間，為命送達機關認定送達時間及效力之憑
據，如其記載已足以證明受送達人收受文書之時間及實情，自應據以認定其送達之效
力。查台灣高等法院花蓮分院（下稱花蓮高分院）送達本件原判決（八十四年度上訴
字第二一四號）正本予承辦檢察官收受，其送達證書，除收領人檢察官所蓋用之日期
戳章，顯示其於八十四年十一月六日簽收外，執行送達之人並未記載送達之年月日時
，其他記載亦均不足以顯示執行送達之人交付該判決予檢察官收受之時間，有卷附送
達證書可稽；另卷附花蓮高分院送達檢察官裁判書類登記簿影本亦顯示檢察官於八十
四年十一月六日簽收原判決正本，執行送達之法警於八十四年十一月七日收回送達回
證，雖其又記載原判決正本於八十四年九月三十日交付送達，並於同日送件，但此等
記載僅足以證明原判決正本於該時日交付執行送達之人送件，尚難據以推定執行送達
之法警已於該時日將原判決正本送至承辦檢察官辦公處所由承辦檢察官或檢察長親自
收受；又該登記簿登載八十四年十月九日交付送達並送件之其他案件判決正本，同一
承辦檢察官均於八十四年十月十一日簽收，然該等記載，亦不能據以推定檢察官於該
時日簽收原判決正本；至承辦檢察官於八十四年十一月六日之前訊問證人林惠玲並於
該日製作完成約五千字之上訴理由書，亦不能證明其於八十四年十一月六日之前已收
受原判決正本；從而，檢察官之上訴期間，應以承辦檢察官於八十四年十一月六日簽
收原判決正本之翌日起算。檢察官於八十四年十一月六日為被告之不利益提起第三審
上訴，並未逾期，本院八十五年度台上字第二七七六號判決將原判決撤銷，發回原審
法院更為審理，並無誤不合法之上訴為合法之違背法令情形，自非不生效力之判決。
原判決既經撤銷，已不存在，依前揭說明，自不得為非常上訴之對象，上訴人對之提
起非常上訴，非法之所許，應予駁回。至於花蓮高分院八十七年度重上更（三）字第
一○號裁定雖誤以為檢察官對原判決之上訴逾期，而從程序上予以駁回，惟此項違法
之程序性裁定並不發生實質上之確定力，且不在司法院大法官會議釋字第二七一號解
釋範圍內，原法院就本件被告貪污案仍應依原第二審上訴之訴訟關係及本院八十六年
度台上字第七五三四號判決意旨，更為審判，附予明。
據上論結，應依刑事訴訟法第四百四十六條，判決如主文。
中      華      民      國    八十九    年      七      月     二十     日
                              最高法院刑事第十庭
                                  審判長法官  曾  有  田
                                        法官  劉  介  民
                                        法官  魏  新  和
                                        法官  孫  增  同
                                        法官  蕭  權  閔
      右正本證明與原本無異
                                              書  記  官
中      華      民      國    八十九    年      七      月    二十七    日
                                                                        ｖ


司法院資訊處製作；財團法人民間司法改革基金會備份。
